【裁判字號】    89,台非,39
【裁判日期】    890217
【裁判案由】    竊佔
【裁判全文】
最高法院刑事判決                                  八十九年度台非字第三九號
    上訴人  最高法院檢察署檢察總長
    被  告  甲○○
右上訴人因被告竊佔案件，對於台灣高等法院中華民國八十七年二月十八日第二審確
定判決（八十六年度上易字第六五五三號，起訴案號：台灣士林地方法院檢察署八十
五年度偵字第五九三九號），認為違法，提起非常上訴，本院判決如左：
    主  文
原判決撤銷，由台灣高等法院依判決前之程序更為審判。
    理  由
非常上訴理由稱：「一按刑事判決確定後，發現該案件認定事實與所採證據不相適合
，自屬違背法令，得提起非常上訴（司法院大法官會議六十五年釋字第一四六號解釋
文參照），又有罪判決書所憑之證據，以足以證明其認定之犯罪事實為必要，若所憑
之證據與待證事實不相符合，即屬證據上理由矛盾之違法，此有最高法院六十二年台
上字第四七○○號判例可供參考。又依法應於審判期日調查之證據，未予調查，致適
用法令違誤，而顯然於判決有影響者，該項確定判決，即屬審判違背法令，應有刑事
訴訟法第四百四十七條第一項第一款之適用，此亦有大法官會議七十二年釋字第一八
一號解釋可供參考。二本件原確定判決認定：甲○○於民國八十四年六月二十九日，
向郭功一承租其與郭功志共有坐落於台北市○○區○○街一二一號二、三、四樓，並
得使用一樓通往二樓之必要通道部分（即契約上郭功一保留自用部分，該屋其餘一樓
屋主保留自用部分及五樓，郭功一授權其弟郭功立作為門診及放置醫療器材使用），
適於同年七、八月間，郭功立因經商財務發生困難，看診時間驟減，郭功一、郭功志
兄弟又經常居留美國，無暇監管該屋，遂與其妻高秀梅（未經起訴）共同意圖為自己
不法之利益，未經所有人郭功一、郭功志之同意，自同年七月間起，自僱工將同址
一樓所有權人郭功一、郭功志保留自用部分及五樓、頂樓，並坐落同市○○路○段二
十四巷四號、六號一樓房屋予以修繕、隔間、或出租他人使用，或供己使用，而竊佔
上開非其承租範圍之不動產等情。惟查本件被告與出租人郭功一所簽之租賃契約書第
一條明文記載：『租賃物：甲方將座落台北市○○街一二一號二、三、四樓房，出租
與乙方使用（一樓除甲方保留自用外，其餘乙方可使用）』。另告訴代理人郭宗森於
八十六年三月六日偵查中，檢察官問：『一樓保留部分作何用﹖』，郭亦稱：『是郭
功立在使用，他診所目前沒開，但仍保留』，另有郭功立保留使用為醫院診所之現場
照片六張附卷可證，足見被告並未竊佔其一樓保留自用部分，乃原判決事實欄竟認定
被告亦有竊佔一樓屋主保留自用部分之房屋，原判決顯有認定事實與所採用之證據不
相符合之違誤，又原判決認定被告僅能『使用一樓通往二樓之必要通道部分』，亦顯
與契約書所載一樓除屋主保留自用部分外，其餘承租人可以使用之約定不符。又承德
路一段二十四巷四號、六號一樓房屋面積甚大，告訴代理人郭宗森並不否認被告使用
承德路一段二十四巷四號、六號部分，係指華陰街一二一號一樓連接承德路一段二十
四巷四號、六號『天井』部分，即編號一○五之房間部分而已，並非承德路一段二十
四巷四號、六號全部（台灣士林地方法院八十六年三月廿一日刑事勘驗筆錄及八十七
年一月十六日台灣高等法院訊問筆錄參照），而承德路一段二十四巷四號、六號除天
井部分外，目前正由告訴人另行借予他人使用，業據使用人張連松於原審供證明確，
則原判決認定被告除竊佔華陰街一二一號一樓所有權人保留自用部分及五樓、頂樓外
，並竊佔承德路一段二十四巷四號、六號一樓房屋全部，予以修繕、隔間、或出租他
人使用，其認定事實顯與所採用之證據顯屬不符。次據郭功立診所病歷資料顯示，郭
功立於八十四年十月七日、十一月四日、十一月廿日、十一月廿三日，仍分別對鍾詔
樺、高秀梅、何朝明、林美玉等人看診，此有前開四人病歷資料附卷可憑（參見原審
卷第一三四頁、第一三七頁、第一二二頁、第一一七頁），又原審卷第一百五十一頁
及第一百五十二頁復載明李華璋於八十四年十一月二十五日，高秀梅於八十四年十一
月十八日、十二月八日、八十五年二月十四日，劉瑞琴於八十四年十一月十八日、十
二月九日，郭玉嬌於八十四年十二月九日，劉瑞雲於八十四年十二月九日之相關看診
記錄，足以證明郭功立至八十五年二月間，仍有在該址看診。另參以原審調閱郭功志
、郭功一兩人於八十四年六月至八十五年三月間之入出境資料顯示，郭功志係於八十
四年七月二十九日入境，至八十四年十月七日始出境，又於同年十一月十六日入境，
至八十五年二月十日始出境，合計在台期間逾五個月；而郭功一則於八十四年十二月
一日入境，至八十五年一月十四日始出境，在台期間亦近二個月。綜上卷內資料顯示
，郭功立既未在八十四年七、八月間即結束看診，郭功一亦非經常在美而無暇前往察
看，致使被告有機可乘，圖謀不法利益。原判決理由（三）指：『因郭功立擔任負責
人之盛鶴公司於八十三年九月間發生財務危機後，郭功立看診次數驟減，迄八十四年
七、八月間即結束看診……而告訴人郭功一、郭功志經常在美，亦無暇前往察看被告
之使用情形，被告於同年七月間即僱工修繕，顯係利用告訴人二人經常在美，郭功立
復無心留意之際，圖謀不法利益』云云，顯與所採之證據不相適合，自屬證據上理由
矛盾。查郭功立迄八十五年二月間確實仍在該址看診，已如前述，此與證人即承包商
許清祺、黃堯盛於台灣士林地方法院證稱：施工期間郭功立仍有在看門診，他知道我
們在工作，他對我們二人在工作，沒有表示意見，（修繕工程）從八十四年七月開始
做，做了半年，他也有來看。又稱：整修六樓時，郭功立還有上來看，並未阻止或異
議等情相符（以上見該院八十六年四月八日訊問筆錄所載）。另參以被告庭呈之承包
商黃堯盛工程款收據、估價單及內帳等資料（詳原審卷第一八○頁）所載，工程內容
除防水外，尚有木工、油漆粉刷、門窗、水電等，均足以證明被告於未承租之五、六
樓部分，絕非僅係單純的防水工程而已，上開有利於被告之證據，對於被告是否有竊
佔之犯意，及郭功立兄弟是否有同意被告加租部分之事，至關重要，乃原判決竟認上
開證言，不足為被告有利之認定。而究竟郭功立是（否）有同意被告加租，亦未見原
審詳予調查，是原判決不惟有適用證據法則不當之違誤，且有應於審判期日調查之證
據，未予調查，致適用法令違誤，而顯然於判決有影響之情事。案經確定，且不利於
被告，爰依刑事訴訟法第四百四十一條、第四百四十三條提起非常上訴，以資糾正。
」等語。
本院按科刑判決所認定之事實與所採用之證據不相適合者，即屬證據上理由矛盾。又
依法應於審判期日調查之證據未予調查，致適用法令違誤，而顯然於判決有影響者，
該項判決即屬違背法令。本件原判決認定被告甲○○於民國八十四年六月二十九日，
向郭功一承租其與郭功志共有坐落台北市○○區○○街一二一號二、三、四樓，並得
使用一樓通往二樓之必要通道部分（即契約上郭功一保留自用部分，該屋其餘一樓屋
主保留自用部分及五樓，郭功一授權其弟郭功立作為門診及放置醫療器材使用），適
於同年七、八月間，郭功立因經商財務發生困難，看診時間驟減，郭功一、郭功志兄
弟又經常居留美國，無暇監管該屋，遂與其妻高秀梅共同意圖為自己不法之利益，未
經所有人郭功一、郭功志之同意，自同年七月間起，自僱工將同址一樓所有權人郭
功一、郭功志保留自用部分及五樓、頂樓，並坐落同市○○路○段二十四巷四號、六
號一樓房屋予以修繕、隔間、或出租他人使用，或供己使用，而竊佔上開非其承租範
圍之不動產等情，係以右開事實，業據告訴人郭功一、郭功志及告訴代理人郭宗森於
偵審中分別指訴綦詳，而被告確有將上開坐落台北市○○區○○街一二一號一樓告訴
人郭功一等保留自用部分及五樓、頂樓，並坐落台北市○○路○段二十四巷四號、六
號一樓房屋，予以修繕、隔間後，出租他人或供己使用一節，亦經檢察官及第一審法
院分別勘驗屬實，製有勘驗筆錄及照片共十九張在卷可憑，並有租賃契約書影本一份
可稽，為其所憑之證據及認定之理由。惟查被告與出租人郭功一所簽之租賃契約書第
一條明文記載：「租賃物：甲方將座落台北市○○街一二一號二、三、四樓房，出租
與乙方使用（一樓除甲方保留自用外，其餘乙方可使用）」。另告訴代理人郭宗森於
第一審，經訊以：「一樓保留部分作何用﹖」，郭亦稱：「是郭功立在使用，他診所
目前沒開，但仍保留」（見第一審卷第十九頁正面），苟郭宗森此項陳述屬實，則被
告顯未竊佔一樓現仍保留供郭功立診所使用之部分，原判決事實認定被告亦有竊佔前
述華陰街一二一號一樓告訴人保留自用部分，其認定即有與卷存證據資料不相適合之
違誤。又郭功一、郭功志於原審亦已具狀陳稱：台北市○○路○段二十四巷四號、六
號一樓房屋部分，由於該房屋分為前後段，中間有牆壁相隔，被告乃竊佔該房屋後半
段即與華陰街一二一號相連之部分，加以隔間出租等語（見原審卷第五十七頁背面）
，原判決認定被告竊佔該承德路一段二十四巷四號、六號一樓房屋，亦有認定事實與
所採證據不相適合之違誤。次據郭功立診所病歷資料顯示，郭功立於八十四年十月七
日、十一月四日、十一月廿日、十一月廿三日，仍分別對鍾詔樺、高秀梅、何朝明、
林美玉等人看診，此有前開四人病歷資料附卷可憑（見原審卷第一三四頁、第一三七
頁、第一二二頁、第一一七頁），又原審卷第一百五十一頁及第一百五十二頁復載明
李華璋於八十四年十一月二十五日，高秀梅於八十四年十一月十八日、十二月八日、
八十五年二月十四日，劉瑞琴於八十四年十一月十八日、十二月九日，郭玉嬌於八十
四年十二月九日，劉瑞雲於八十四年十二月九日之相關看診記錄，足以證明郭功立至
八十五年二月間，仍有在該址看診。另參以原審調閱郭功志、郭功一兩人於八十四年
六月至八十五年三月間之入出境資料顯示，郭功志係於八十四年七月二十九日入境，
至八十四年十月七日始出境，又於同年十一月十六日入境，至八十五年二月十日始出
境，合計在台期間逾五個月；而郭功一則於八十四年十二月一日入境，至八十五年一
月十四日始出境，在台期間亦近二個月。綜上卷內資料顯示，郭功立既未在八十四年
七、八月間即結束看診，郭功一於案發當時似非經常在美而無暇前往察看，致使被告
有機可乘，圖謀不法利益。原判決理由（三）指：「因郭功立擔任負責人之盛鶴公司
於八十三年九月間發生財務危機後，郭功立看診次數驟減，迄八十四年七、八月間即
結束看診……而告訴人郭功一、郭功志經常在美，亦無暇前往察看被告之使用情形，
被告於同年七月間即僱工修繕，顯係利用告訴人二人經常在美，郭功立復無心留意之
際，圖謀不法利益」云云，顯與所採之證據不相適合，自屬證據上理由矛盾。另證人
即承包商許清祺、黃堯盛於台灣士林地方法院證稱：施工期間郭功立仍有在看門診，
他知道我們在工作，他對我們二人在工作，沒有表示意見，（修繕工程）從八十四年
七月開始做，做了半年，他也有來看。又稱：整修六樓時，郭功立還有上來看，並未
阻止或異議等語（見第一審卷第三十三、三十四頁）。參以被告庭呈之承包商黃堯盛
工程款收據、估價單及內帳等資料（見原審卷第一八○頁）所載，工程內容除防水外
，尚有木工、油漆粉刷、門窗、水電等，均足以證明被告於未承租之五、六樓部分，
似非僅係單純的防水工程而已。究竟郭功立是否有同意被告使用系爭部分之房屋，未
見原審詳予調查，原判決亦有應於審判期日調查之證據，未予調查，致適用法令違誤
，而顯然於判決有影響之情事。案經確定，且於被告不利，非常上訴意旨，執以指摘
，洵有理由，爰將原判決撤銷，惟非常上訴審為法律審，除關於訴訟程序及得依職權
調查之事項得予調查外，關於實體上之事實，無從逕行加以調查審認，為維持被告審
級利益之必要，應由原審法院依判決前之程序更為審判，以資救濟。
據上論結，應依刑事訴訟法第四百四十七條第二項前段，判決如主文。
中      華      民      國    八十九    年      二      月     十七     日
                              最高法院刑事第十一庭
                                  審判長法官  莊  登  照
                                        法官  洪  明  輝
                                        法官  蔡  清  遊
                                        法官  黃  一  鑫
                                        法官  林  秀  夫
      右正本證明與原本無異
                                              書  記  官
中      華      民      國    八十九    年      二      月    二十三    日


司法院資訊處製作；財團法人民間司法改革基金會備份。
